---
title: "O custo da vida: por que a saúde pública universal salva mais do que o mercado"
subtitle: "Uma investigação sobre o papel do Estado na longevidade global com dados do Banco Mundial"
author: "Júlia Nogueira Morais"
date: today
date-format: "DD [de] MMMM [de] YYYY"
lang: pt
format:
  html:
    toc: false
    toc-title: "Nesta reportagem"
    fig-cap-location: bottom
    code-fold: false
    embed-resources: true
    include-in-header:
      - text: |
          <style>
          .plotly.html-widget {
            width: 100% !important;
            height: auto !important;
            aspect-ratio: 16 / 9;
          }
          @media (max-width: 900px) {
            .plotly.html-widget {
              aspect-ratio: 4 / 3;
            }
          }
          @media (max-width: 600px) {
            .plotly.html-widget {
              aspect-ratio: 3 / 4;
            }
          }

          /* Gráfico de expectativa por região: legenda com 7 itens quebra em
             várias linhas no celular, então esse gráfico específico precisa
             de uma caixa mais alta que os outros pra não sobrepor o eixo. */
          @media (max-width: 900px) {
            .grafico-regiao .plotly.html-widget {
              aspect-ratio: 4 / 4.1;
            }
          }
          @media (max-width: 600px) {
            .grafico-regiao .plotly.html-widget {
              aspect-ratio: 3 / 4.5;
            }
          }
          @media (max-width: 420px) {
            .grafico-regiao .plotly.html-widget {
              aspect-ratio: 3 / 4.8;
            }
          }
          </style>
execute:
  echo: false
  warning: false
  message: false
---
::: {.orientacao-meta}
<span class="heading">Orientação</span>
Prof. Guaraci Requena
:::

```{r}
#| label: setup
library(WDI)
library(ggplot2)
library(dplyr)
library(plotly)
library(scales)
library(viridisLite)
library(ggrepel)
library(countrycode)
library(jsonlite)

dados <- read.csv("dados_saude_mundo.csv", stringsAsFactors = FALSE)
dados <- dados |>
  mutate(
    country_pt = countrycode(iso3c, origin = "iso3c", destination = "cldr.name.pt", warn = FALSE),
    country_pt = ifelse(is.na(country_pt), country, country_pt)
  )

dados <- dados |>
  mutate(region = recode(region, "East Asia & Pacific" = "Leste Asiático", "Europe & Central Asia" = "Europa e Ásia Central", "Latin America & Caribbean" = "América Latina e Caribe", "Middle East & North Africa" = "Oriente Médio e Norte da África", "Middle East, North Africa, Afghanistan & Pakistan" = "Oriente Médio e Norte da África", "North America" = "América do Norte", "South Asia" = "Sul da Ásia", "Sub-Saharan Africa" = "África Subsaariana"))

ano_referencia <- 2022
dados_ano <- dados |> filter(year == ano_referencia, region != "Aggregates")
ordem_regioes <- c("África Subsaariana", "Sul da Ásia", "Oriente Médio e Norte da África", "Leste Asiático", "América Latina e Caribe", "Europa e Ásia Central", "América do Norte")
dados_ano <- dados_ano |> mutate(region = factor(region, levels = ordem_regioes))

cores_base <- setNames(viridis(7, option = "D", direction = -1, end = 0.85), ordem_regioes)

# ------------------------------------------------------------------
# Paletas de cor para os gráficos 1, 2 e 3 (uma cor por região)
# cores_claro  -> usada quando o site está no tema CLARO (viridis original, escura)
# cores_escuro -> usada quando o site está no tema ESCURO (mesma viridis, clareada)
# A troca entre as duas acontece sozinha no navegador (ver chunk "script-paleta-tema"
# logo abaixo) -- não precisa mexer em nada aqui na mão.

# Clareia um hex misturando com branco, preservando o matiz (sem precisar de pacote extra)
clarear <- function(cor, quantidade = 0.40) {
  colorRampPalette(c(cor, "white"))(100)[round(quantidade * 100)]
}

cores_claro  <- cores_base
cores_escuro <- setNames(sapply(cores_base, clarear, quantidade = 0.40), ordem_regioes)

# Paleta de partida pros gráficos (o script logo abaixo corrige assim que a página carrega)
cores <- cores_claro

# ------------------------------------------------------------------
# Paleta do mapa (Gráfico 4): agora como escala explícita claro -> escuro
# posição 0 = menor gasto (mais claro) | posição 1 = maior gasto (mais escuro)
# Isso garante que América do Norte/Europa (maiores gastos) fiquem sempre
# na cor mais escura, e países de menor gasto fiquem na mais clara -- sem
# depender do comportamento de nomes de paleta do RColorBrewer.
paleta_mapa_claro <- list(
  list(0,    "#FFFFD9"),
  list(0.2,  "#C7E9B4"),
  list(0.4,  "#7FCDBB"),
  list(0.6,  "#41B6C4"),
  list(0.8,  "#225EA8"),
  list(1,    "#081D58")
)

paleta_mapa_escuro <- list(
  list(0,    "#DBEAFE"),
  list(0.25, "#93C5FD"),
  list(0.5,  "#60A5FA"),
  list(0.75, "#3B82F6"),
  list(1,    "#2563EB")
)

paleta_mapa <- paleta_mapa_claro


# ------------------------------------------------------------------
# Paleta do mapa de EXPECTATIVA (Gráfico 5): coerente com o tema visual
paleta_ev_claro <- list(
  list(0,    "#FFF7BC"),
  list(0.25, "#C7E9B4"),
  list(0.5,  "#7FCDBB"),
  list(0.75, "#41B6C4"),
  list(1,    "#1D91C0")
)

paleta_ev_escuro <- list(
  list(0,    "#DBEAFE"),
  list(0.25, "#93C5FD"),
  list(0.5,  "#60A5FA"),
  list(0.75, "#3B82F6"),
  list(1,    "#2563EB")
)

paleta_ev <- paleta_ev_claro

# Tema reutilizável: fundo 100% transparente em todos os gráficos ggplot2
tema_transparente <- theme(
  panel.background      = element_rect(fill = "transparent", colour = NA),
  plot.background       = element_rect(fill = "transparent", colour = NA),
  legend.background     = element_rect(fill = "transparent", colour = NA),
  legend.box.background = element_rect(fill = "transparent", colour = NA)
)

# ------------------------------------------------------------------
# CLASSIFICAÇÃO DOS SISTEMAS DE SAÚDE
# Criação da variável tipo_sistema no dataframe principal
# Fonte: adaptado de OMS (2010), Reid (2017) e classificações acadêmicas.
# ------------------------------------------------------------------

sistema_saude <- data.frame(
  iso3c = c(
    # Universal (Público) -- modelo Beveridge / NHS / SUS
    "BRA", "GBR", "CUB", "CAN", "ESP", "ITA", "NOR", "SWE", "DNK", "FIN",
    "PRT", "GRC", "HRV", "CZE", "EST", "LTU", "LVA", "SVK", "SVN", "HUN",
    "POL", "AUS", "NZL", "KOR", "THA", "MYS", "LKA", "CRI", "ARG", "MEX",
    "CHL", "COL", "URY",
    # Seguro Social (Misto) -- modelo Bismarck + complementar privada
    "DEU", "FRA", "AUT", "BEL", "NLD", "CHE", "LUX", "ISR", "JPN", "CHN",
    "IND", "IDN", "PHL", "VNM", "EGY", "IRN", "MAR", "TUN", "ZAF", "BWA",
    "TUR", "RUS",
    # Mercado (Privado) -- predomínio do seguro privado / out-of-pocket alto
    "USA", "SGP", "HKG", "NGA", "PAK", "BGD", "KEN", "ETH", "GHA", "PER",
    "GTM", "HND", "NIC", "SLV", "DOM", "JAM", "TTO"
  ),
  tipo_sistema = c(
    rep("Universal (Público)", 33),
    rep("Seguro Social (Misto)", 22),
    rep("Mercado (Privado)", 17)
  ),
  stringsAsFactors = FALSE
)

# Remove duplicatas e faz o merge com a base principal
dados <- dados |>
  left_join(sistema_saude, by = "iso3c") |>
  mutate(
    tipo_sistema = case_when(
      is.na(tipo_sistema) ~ "Não classificado",  # fora da lista manual de 72 países
      TRUE ~ tipo_sistema
    ),
    tipo_sistema = factor(
      tipo_sistema,
      levels = c("Universal (Público)", "Seguro Social (Misto)", "Mercado (Privado)", "Não classificado")
    )
  )

# Atualiza dados_ano para refletir a nova variável
dados_ano <- dados |> filter(year == ano_referencia, region != "Aggregates")
dados_ano <- dados_ano |> mutate(region = factor(region, levels = ordem_regioes))

# Definição das formas geométricas para cada tipo de sistema
shapes_sistema <- c(
  "Universal (Público)"     = 16,   # círculo sólido
  "Seguro Social (Misto)"   = 17,   # triângulo sólido
  "Mercado (Privado)"       = 15,   # quadrado sólido
  "Não classificado"        = 1     # círculo vazio
)
```

```{r}
#| label: script-paleta-tema
#| results: asis

cat(sprintf(
  '<script>
  const paletteLight = %s;
  const paletteDark = %s;
  const mapaClaroEscala  = [[0,"#FFFFD9"],[0.2,"#C7E9B4"],[0.4,"#7FCDBB"],[0.6,"#41B6C4"],[0.8,"#225EA8"],[1,"#081D58"]];
  const mapaEscuroEscala = [[0,"#DBEAFE"],[0.25,"#93C5FD"],[0.5,"#60A5FA"],[0.75,"#3B82F6"],[1,"#2563EB"]];

  // Normaliza qualquer cor hex pros 6 dígitos reais, ignorando um
  // eventual canal de transparência extra (o viridis() do R sempre
  // gera cores de 8 dígitos, tipo #440154FF -- isso quebrava a comparação)
  function normalizarHex(hex) {
    return "#" + String(hex).replace("#", "").slice(0, 6).toUpperCase();
  }

  const claroParaEscuro = {};
  Object.keys(paletteLight).forEach(function (regiao) {
    claroParaEscuro[normalizarHex(paletteLight[regiao])] = paletteDark[regiao];
  });

  function temaAtual() {
    return document.body.classList.contains("quarto-dark") ? "dark" : "light";
  }

  function hexParaRgb(hex) {
    const limpo = normalizarHex(hex).replace("#", "");
    const num = parseInt(limpo, 16);
    return [(num >> 16) & 255, (num >> 8) & 255, num & 255];
  }

  function paraHex(r, g, b) {
    return "#" + [r, g, b].map(function (v) {
      return Math.round(v).toString(16).padStart(2, "0");
    }).join("").toUpperCase();
  }

  function decompor(cor) {
    if (!cor) return null;
    const m = String(cor).match(/rgba?\\(([^)]+)\\)/);
    if (m) {
      const partes = m[1].split(",").map(function (s) { return parseFloat(s.trim()); });
      return { hex: paraHex(partes[0], partes[1], partes[2]), alpha: partes.length === 4 ? partes[3] : 1 };
    }
    if (String(cor)[0] === "#") {
      const rgb = hexParaRgb(cor);
      return { hex: paraHex(rgb[0], rgb[1], rgb[2]), alpha: 1 };
    }
    return null;
  }

  function corParaTema(corOriginal, escuro) {
    const info = decompor(corOriginal);
    if (!info) return corOriginal;
    if (!escuro) return corOriginal;
    const alvo = claroParaEscuro[info.hex];
    if (!alvo) return corOriginal;
    const rgb = hexParaRgb(alvo);
    return "rgba(" + rgb[0] + "," + rgb[1] + "," + rgb[2] + "," + info.alpha + ")";
  }

  function clonarCor(cor) {
    return Array.isArray(cor) ? cor.slice() : cor;
  }

  function capturarOriginal(gd) {
    return gd.data.map(function (trace) {
      return {
        marker: trace.marker ? clonarCor(trace.marker.color) : undefined,
        line: trace.line ? trace.line.color : undefined,
        textfont: trace.textfont ? trace.textfont.color : undefined
      };
    });
  }

  function aplicarPaletaNosGraficos() {
    const escuro = temaAtual() === "dark";
    const escalaMapa = escuro ? mapaEscuroEscala : mapaClaroEscala;

    document.querySelectorAll(".plotly.html-widget").forEach(function (gd) {
      if (!gd.data || !window.Plotly) return;

      if (!gd.__coresOriginais) {
        gd.__coresOriginais = capturarOriginal(gd);
      }
      const originais = gd.__coresOriginais;
      const corTexto = escuro ? "#d8d5cc" : "#2c2c2c";

      // NOVO --- cor da grade e dos títulos/eixos, ajustada ao tema
      if (gd.layout && gd.layout.xaxis) {
        const corGrade = escuro ? "rgba(255,255,255,0.08)" : "rgba(0,0,0,0.10)";
        Plotly.relayout(gd, {
          "xaxis.gridcolor": corGrade,
          "yaxis.gridcolor": corGrade,
          "xaxis.title.font.color": corTexto,
          "yaxis.title.font.color": corTexto,
          "xaxis.tickfont.color": corTexto,
          "yaxis.tickfont.color": corTexto
        });
      }

      gd.data.forEach(function (trace, i) {
        if (trace.type === "choropleth") {
          Plotly.restyle(gd, { colorscale: [escalaMapa] }, [i]);
          return;
        }

        const orig = originais[i];
        if (!orig) return;
        const updates = {};

        if (orig.marker !== undefined) {
          updates["marker.color"] = [Array.isArray(orig.marker)
            ? orig.marker.map(function (c) { return corParaTema(c, escuro); })
            : corParaTema(orig.marker, escuro)];
        }
        if (orig.line !== undefined) {
          updates["line.color"] = corParaTema(orig.line, escuro);
        }
        if (orig.textfont !== undefined) {
          // Rótulos com cor fixa (ex.: os números "80.2", "78.4" do gráfico
          // de regiões, pintados de propósito com #2c3e50 no R) não fazem
          // parte da paleta de regiões, então corParaTema não sabe trocá-los.
          // O ggplotly converte essa cor pra formato "rgba(44,62,80,1)", não
          // "#2c3e50" -- por isso usamos decompor() pra extrair o hex real
          // antes de comparar, em vez de comparar a string bruta.
          const infoTextfont = decompor(orig.textfont);
          if (infoTextfont && infoTextfont.hex === "#2C3E50") {
            updates["textfont.color"] = corTexto;
          } else {
            updates["textfont.color"] = corParaTema(orig.textfont, escuro);
          }
        }

        if (Object.keys(updates).length > 0) {
          Plotly.restyle(gd, updates, [i]);
        }
      });
    });
  }

  function redimensionarGraficos() {
    document.querySelectorAll(".plotly.html-widget").forEach(function (gd) {
      if (window.Plotly && gd.data) {
        Plotly.Plots.resize(gd);
      }
    });
  }

  // Ajusta margem/fonte da legenda SÓ do gráfico "expectativa por região"
  // (o único com legenda horizontal de 7 itens, que quebra em várias linhas
  // em telas estreitas e precisa de mais espaço embaixo pra não sobrepor
  // o título do eixo).
  function ajustarLegendaRegiao() {
    const gd = document.querySelector(".grafico-regiao .plotly.html-widget");
    if (!gd || !window.Plotly || !gd.data) return;

    const largura = window.innerWidth;
    let ajuste;

    if (largura <= 420) {
      ajuste = { margin: { l: 15, r: 55, t: 15, b: 175 }, fonteLegenda: 10, yLegenda: -0.40 };
    } else if (largura <= 600) {
      ajuste = { margin: { l: 15, r: 65, t: 15, b: 150 }, fonteLegenda: 11, yLegenda: -0.32 };
    } else if (largura <= 900) {
      ajuste = { margin: { l: 15, r: 70, t: 15, b: 125 }, fonteLegenda: 12, yLegenda: -0.26 };
    } else {
      ajuste = { margin: { l: 15, r: 75, t: 15, b: 110 }, fonteLegenda: 14, yLegenda: -0.22 };
    }

    Plotly.relayout(gd, {
      margin: ajuste.margin,
      "legend.font.size": ajuste.fonteLegenda,
      "legend.y": ajuste.yLegenda
    });
  }

  window.addEventListener("load", function () {
    aplicarPaletaNosGraficos();
    redimensionarGraficos();
    ajustarLegendaRegiao();
    setTimeout(ajustarLegendaRegiao, 300);
    setTimeout(redimensionarGraficos, 300);
    setTimeout(redimensionarGraficos, 1000);

    const observer = new MutationObserver(function () {
      aplicarPaletaNosGraficos();
      redimensionarGraficos();
      ajustarLegendaRegiao();
    });
    observer.observe(document.body, {
      attributes: true,
      attributeFilter: ["class"]
    });

    window.addEventListener("resize", function () {
      redimensionarGraficos();
      ajustarLegendaRegiao();
    });
  });
  </script>',
  toJSON(as.list(cores_claro), auto_unbox = TRUE),
  toJSON(as.list(cores_escuro), auto_unbox = TRUE)
))
```

::: kicker
Análise de Dados · Saúde Global
:::

## Viver mais é um direito ou um mercado?

Em `r ano_referencia`, um recém-nascido em Serra Leoa podia esperar viver em média cerca de 23 anos a menos do que uma criança nascida no Japão (61 contra 84 anos, segundo o Banco Mundial). Essa disparidade, documentada pelo Banco Mundial e corroborada por estimativas da Organização Mundial da Saúde (OMS), não se resume à renda bruta de uma nação ou à riqueza individual de seus cidadãos: ela reflete, acima de tudo, a escolha política de garantir a saúde como um direito humano universal ou de tratá-la como uma mercadoria.

A partir de dados do Banco Mundial (World Development Indicators), esta investigação analisa a relação entre o investimento em saúde por habitante, a longevidade e a mortalidade em `r nrow(dados_ano |> filter(!is.na(gasto_saude_percap), !is.na(expectativa_vida)))` países. O objetivo é responder a uma provocação central: até que ponto o dinheiro compra tempo de vida e por que países com gasto semelhante obtêm resultados tão diferentes, inclusive quando organizam o financiamento de formas distintas?

```{r}
#| label: fig-gasto-expectativa
#| fig-cap: "Gasto em saúde per capita (US$ PPP, escala log) x expectativa de vida ao nascer, 2022. Formas: ● Universal (Público), ▲ Seguro Social (Misto), ■ Mercado (Privado), ○ Não classificado (fora da lista manual de 72 países)."
#| out.width: "100%"

# 1. Garante que a tabela de alinhamento dos 4 países está criada corretamente
paises_destaque <- data.frame(
  country = c("Brazil", "United States", "China", "Cuba"),
  label_grafico = c("Brasil", "EUA", "China", "Cuba"),
  stringsAsFactors = FALSE
)

dados_g1 <- dados_ano |>
  filter(!is.na(expectativa_vida), !is.na(gasto_saude_percap), expectativa_vida >= 30)

# 2. RECALIBRAÇÃO DAS COORDENADAS PARA OS ESPAÇOS EM BRANCO
destaque_g1 <- dados_g1 |> 
  filter(country %in% paises_destaque$country) |> 
  left_join(paises_destaque, by = "country") |> 
  mutate(
   # Move os textos para longe dos aglomerados de bolinhas    
    x_txt = case_when(
      country == "Brazil"        ~ gasto_saude_percap * 0.38, # Recuado para a esquerda      
      country == "United States" ~ gasto_saude_percap * 1.60, # Mantido (já estava bom)      
      country == "China"         ~ gasto_saude_percap * 0.35, # Mantido (já estava bom)      
      country == "Cuba"          ~ gasto_saude_percap * 0.22, # Empurrado bem para a esquerda (zona limpa)      
      TRUE                       ~ gasto_saude_percap    ),     
    y_txt = case_when(
      country == "Brazil"        ~ expectativa_vida - 10.0, # Jogado bem para baixo no vazio      
      country == "United States" ~ expectativa_vida - 4.5,  # Mantido      
      country == "China"         ~ expectativa_vida + 4.5,  # Mantido      
      country == "Cuba"          ~ expectativa_vida + 6.5,  # Jogado bem para cima no topo esquerdo      
      TRUE                       ~ expectativa_vida    ),     # Ajusta o início da linha de apontamento para sair do texto perfeitamente    
    x_linha = case_when(
      country == "Brazil"        ~ x_txt * 1.20,      
      country == "United States" ~ x_txt * 0.85,      
      country == "China"         ~ x_txt * 1.15,      
      country == "Cuba"          ~ x_txt * 1.25,      
      TRUE                       ~ x_txt    ),    
    y_linha = case_when(
      country == "Brazil"        ~ y_txt + 0.6,      
      country == "United States" ~ y_txt + 0.6,      
      country == "China"         ~ y_txt - 0.6,      
      country == "Cuba"          ~ y_txt - 0.6,      
      TRUE                       ~ y_txt    ) 
    )


# 3. Montagem do Gráfico
g1 <- ggplot(
  dados_g1,
  aes(
    x = gasto_saude_percap, 
    y = expectativa_vida, 
    color = region,
    shape = tipo_sistema,
    text = paste(
      "País:", country_pt, 
      "\nRegião:", region,
      "\nSistema:", tipo_sistema,
      "\nGasto:", round(gasto_saude_percap, 1), "US$",
      "\nExpectativa:", round(expectativa_vida, 1), "anos"
    )
  )
) +
  geom_point(alpha = 0.75, size = 2.8, stroke = 0.8, show.legend = FALSE) +
  scale_color_manual(values = cores) +
  scale_shape_manual(values = shapes_sistema) +
  scale_x_log10(
    breaks = c(50, 100, 200, 500, 1000, 2000, 5000, 10000),
    labels = comma
  ) +
  geom_smooth(
    method = "lm", color = "#88888889", se = FALSE, alpha = 0.2,
    inherit.aes = FALSE,
    aes(x = gasto_saude_percap, y = expectativa_vida)
  ) +

  # Linhas elegantes de apontamento (puxam a cor da região da bolinha)
  geom_segment(
    data = destaque_g1,
    aes(x = x_linha, y = y_linha, xend = gasto_saude_percap, yend = expectativa_vida, color = region),
    inherit.aes = FALSE, alpha = 0.5, linewidth = 0.5, show.legend = FALSE
  ) +

  # Nomes dos países flutuando nas zonas limpas (também com a cor combinando)
  geom_text(
    data = destaque_g1,
    aes(x = x_txt, y = y_txt, label = label_grafico, color = region),
    inherit.aes = FALSE, fontface = "bold", size = 3.8, show.legend = FALSE
  ) +
  labs(
    x = "Gasto em saúde per capita (US$ PPP) -- escala log",
    y = "Expectativa de vida (anos)",
    caption = "Fonte: World Bank -- World Development Indicators"
  ) +
      theme_minimal(base_size = 13) +
  theme(
    legend.position = "none"
  ) +
  tema_transparente

ggplotly(g1, tooltip = "text", height = 520) |>
  layout(
    showlegend    = FALSE,
    autosize      = TRUE,
    paper_bgcolor = "rgba(0,0,0,0)",
    plot_bgcolor  = "rgba(0,0,0,0)",
    legend        = list(bgcolor = "rgba(0,0,0,0)")
  ) |>
  config(responsive = TRUE)

# Exportação estática widescreen (16:9) para PC, fundo transparente
ggsave(
  filename = "grafico1_gasto_expectativa.png",
  plot     = g1,
  width    = 16,
  height   = 9,
  units    = "in",
  dpi      = 300,
  bg       = "transparent"
)
```

A trajetória da longevidade global desenha uma relação de **ganhos marginais decrescentes**, padrão que também aparece em estudos sobre países da OCDE (Morina et al., 2022): no meu modelo, cada vez que o gasto por habitante é multiplicado por dez, a expectativa de vida sobe cerca de 10 anos, e essa relação explica 71% da variação observada. Esse padrão lembra a chamada curva de Preston (Preston, 1975), que relaciona longevidade e renda, e o debate sobre os determinantes da mortalidade em Cutler, Deaton e Lleras-Muney ([2006](https://www.aeaweb.org/articles?id=10.1257/jep.20.3.97)), que destacam o papel do progresso científico e tecnológico. Pense assim: um país que gasta 50 dólares por habitante em saúde atinge, em média, cerca de 60 anos de expectativa de vida. Se multiplicar esse investimento por dez — indo para 500 dólares —, a expectativa sobe para aproximadamente 70 anos. Mas, se multiplicar por cem — chegando a 5.000 dólares —, o ganho não é proporcional: a expectativa vai para cerca de 80 anos. Em outras palavras, os primeiros dólares investidos em saneamento, vacinação e atenção básica são os mais eficientes; depois, cada novo dólar compra menos tempo de vida. Isso é o que se chama de retornos decrescentes: a partir de certo patamar, o dinheiro extra compra ganhos cada vez menores.

A grande questão revelada pelos dados é: quem se beneficia desses investimentos? Quando a saúde é estruturada como um bem público universal, o acesso tende a ser mais amplo e o dinheiro tende a render mais em anos de vida. Em sistemas guiados pelo mercado, parte relevante dos recursos pode ser consumida por custos administrativos e margens privadas, o que pode reduzir o retorno em anos de vida.

::: {.callout-note title="Brasil: A Vitória do Acesso Universal (SUS)"}
O Sistema Único de Saúde (SUS) representa um dos maiores avanços de justiça social do país, garantindo atenção integral a mais de 200 milhões de cidadãos. Mesmo sob subfinanciamento crônico, o modelo público e universal posiciona o Brasil sobre a linha de tendência global, sugerindo eficiência social relativa quando comparado a sistemas de custo muito superior ([Paim et al., 2011](https://www.thelancet.com/journals/lancet/article/PIIS0140-6736(11)60054-8/fulltext)).
:::

::: {.callout-note title="Estados Unidos: A Ineficiência do Mercado"}
Sendo a nação que mais gasta em saúde per capita no planeta, os EUA figuram bem abaixo da linha de tendência esperada para o seu nível de investimento. O predomínio do modelo privado fragmentado inflaciona os custos de medicamentos e procedimentos, gera burocracia excessiva e exclui dezenas de milhões de pessoas da cobertura básica, sugerindo que gastar muito não basta para proteger a população (Reid, 2010).
:::

::: {.callout-note title="China: Expansão do Estado na Proteção Social"}
Nas últimas décadas, a China promoveu reformas massivas para reconstruir seu sistema de proteção social, expandindo o seguro básico de saúde pública para mais de 95% de seus habitantes. Em paralelo, a expectativa de vida do país chegou a patamares comparáveis aos de economias desenvolvidas. A cobertura acima de 95% é dado oficial ([Commonwealth Fund, 2026](https://www.commonwealthfund.org/sites/default/files/2026-04/2026_Country-Profiles_China.pdf)).
:::

::: {.callout-note title="Cuba: A Atenção Primária Como Pilar Estatal"}
Apesar das severas restrições econômicas e do baixo PIB per capita, Cuba atinge marcas de longevidade equivalentes às dos países mais ricos do mundo. O resultado demonstra a força de uma rede de saúde totalmente pública, preventiva e com forte inserção comunitária ([Morais & Santos, 2015](https://www.academia.edu/20295464/Brasil_e_Cuba_sistemas_de_sa%C3%BAde_sob_a_an%C3%A1lise_comparada)). *Nota: dados de saúde cubanos são frequentemente questionados na literatura internacional por não permitirem auditoria estatística independente; a análise aqui considera os valores oficiais reportados ao Banco Mundial e à OMS, mas o leitor deve interpretá-los com cautela metodológica.*
:::

::: divisor
· · ·
:::

## Duas faces da mesma moeda: do nascimento ao envelhecimento

Quando olhamos para a curva ascendente da longevidade (Figura 1) e para a queda acentuada da mortalidade infantil (Figura 2), fica evidente que os dois gráficos se completam de forma direta. Eles contam a mesma história sob ângulos complementares: o aumento da esperança de vida no topo é o resultado direto do combate às mortes precoces na base. Nenhum país consegue oferecer uma vida longa à sua população adulta se, primeiro, não garantir que suas crianças sobrevivam ao primeiro ano de vida. Vale lembrar que essa ligação é em parte aritmética, já que a mortalidade infantil entra no cálculo da expectativa de vida.

Enquanto a expectativa de vida exige décadas para acumular ganhos significativos, a mortalidade infantil despenca rapidamente com os primeiros investimentos em saúde pública. Salvar recém-nascidos de diarreias, pneumonias e infecções evitáveis não exige tecnologias hospitalares caras e privadas, mas sim o arroz com feijão da saúde pública: água tratada, pré-natal, acompanhamento familiar e vacina no braço. É essa base sólida, foco principal de sistemas universais como o SUS, que "destrava" o indicador e impulsiona a expectativa de vida do país para patamares elevados.

```{r}
#| label: fig-pib-mortalidade
#| fig-cap: "Gasto em saúde per capita (US$ PPP) x Taxa de mortalidade infantil, 2022. Formas: ● Universal (Público), ▲ Seguro Social (Misto), ■ Mercado (Privado), ○ Não classificado (fora da lista manual de 72 países)."
#| out.width: "100%"

library(ggrepel)

# CRIA a base de dados do gráfico 3 (isso estava faltando e causava o erro)
dados_g3 <- dados_ano |>
  filter(!is.na(mortalidade_infantil), !is.na(gasto_saude_percap), mortalidade_infantil > 0)

# 1. Países que vão ganhar rótulo visível
paises_destaque <- data.frame(
  country = c("Brazil", "United States", "China", "Cuba"),
  label_grafico = c("Brasil", "EUA", "China", "Cuba"),
  stringsAsFactors = FALSE
)

destaque_g3 <- dados_g3 |> 
  filter(country %in% paises_destaque$country) |> 
  left_join(paises_destaque, by = "country") |> 
  mutate(
    x_txt = case_when(
      country == "Brazil"        ~ gasto_saude_percap * 0.40, 
      country == "United States" ~ gasto_saude_percap * 1.65, 
      country == "China"         ~ gasto_saude_percap * 0.35,
      country == "Cuba"          ~ gasto_saude_percap * 2.2, 
      TRUE                       ~ gasto_saude_percap
    ),
    y_txt = case_when(
      country == "Brazil"        ~ mortalidade_infantil * 2.6, 
      country == "United States" ~ mortalidade_infantil * 2.8, 
      country == "China"         ~ mortalidade_infantil * 0.38, 
      country == "Cuba"          ~ mortalidade_infantil * 1.4, 
      TRUE                       ~ mortalidade_infantil
    ),
    x_linha = case_when(
      country == "Brazil"        ~ x_txt * 1.15,
      country == "United States" ~ x_txt * 0.85,
      country == "China"         ~ x_txt * 1.15,
      country == "Cuba"          ~ x_txt * 0.55,
      TRUE                       ~ x_txt
    ),
    y_linha = case_when(
      country == "Brazil"        ~ y_txt * 0.8,
      country == "United States" ~ y_txt * 0.8,
      country == "China"         ~ y_txt * 1.2,
      country == "Cuba"          ~ y_txt * 0.75,
      TRUE                       ~ y_txt
    )
  )

g3 <- ggplot(
  dados_g3,
  aes(
    x = gasto_saude_percap, 
    y = mortalidade_infantil, 
    color = region,
    shape = tipo_sistema,
    text = paste(
      "País:", country_pt, 
      "\nRegião:", region,
      "\nSistema:", tipo_sistema,
      "\nGasto:", round(gasto_saude_percap, 1), "US$",
      "\nMortalidade:", round(mortalidade_infantil, 1), "por 1.000"
    )
  )
) +
  geom_point(alpha = 0.75, size = 2.8, stroke = 0.8, show.legend = FALSE) +
  scale_color_manual(values = cores) +
  scale_shape_manual(values = shapes_sistema) +
  scale_x_log10(labels = comma) +
  scale_y_log10() +
  geom_smooth(
    method = "lm", color = "#88888889", se = FALSE, alpha = 0.2,
    inherit.aes = FALSE,
    aes(x = gasto_saude_percap, y = mortalidade_infantil)
  ) +
  geom_segment(
    data = destaque_g3,
    aes(x = x_linha, y = y_linha, xend = gasto_saude_percap, yend = mortalidade_infantil, color = region),
    inherit.aes = FALSE, alpha = 0.5, linewidth = 0.5, show.legend = FALSE
  ) +
  geom_text(
    data = destaque_g3,
    aes(x = x_txt, y = y_txt, label = label_grafico, color = region),
    inherit.aes = FALSE, fontface = "bold", size = 3.8, show.legend = FALSE
  ) +
    labs(
    x = "Gasto em saúde per capita (US$ PPP) -- escala log",
    y = "Mortalidade infantil (por 1.000 nascidos vivos) -- escala log",
    caption = "Fonte: World Bank -- WDI. Classificação de sistemas: adaptado de OMS (2010) e Reid (2017)."
  ) +
  theme_minimal(base_size = 14, base_family = "sans") +
  theme(
    panel.grid.minor = element_blank(),
    legend.position = "none"
  ) +
  tema_transparente

ggplotly(g3, tooltip = "text", height = 520) |>
  layout(
    showlegend    = FALSE,
    autosize      = TRUE,
    paper_bgcolor = "rgba(0,0,0,0)",
    plot_bgcolor  = "rgba(0,0,0,0)",
    legend        = list(bgcolor = "rgba(0,0,0,0)")
  ) |>
  config(responsive = TRUE)

# Exportação estática widescreen (16:9) para PC, fundo transparente
ggsave(
  filename = "grafico2_gasto_mortalidade.png",
  plot     = g3,
  width    = 16,
  height   = 9,
  units    = "in",
  dpi      = 300,
  bg       = "transparent"
)
```

::: divisor
· · ·
:::

## A geopolítica do envelhecimento

A análise regional explicita a brutal desigualdade global nas condições de sobrevivência. Enquanto os países da América do Norte e da Europa desfrutam de redes consolidadas de bem-estar social e envelhecimento protegido, regiões com menor renda e menos investimento em saúde ainda sofrem com a perda prematura de vidas.

::: {.grafico-regiao}
```{r}
#| label: fig-expectativa-regiao
#| fig-cap: "Expectativa de vida média ao nascer por região, 2022."
#| out.width: "100%"



g2 <- dados_ano |>
  filter(!is.na(region), !is.na(expectativa_vida)) |>
  group_by(region) |>
  summarise(media = mean(expectativa_vida, na.rm = TRUE), .groups = "drop") |>
  ggplot(
    aes(
      x = reorder(region, media), y = media, fill = region,
      text = paste("Região:", region, "\nMédia:", round(media, 1), "anos")
    )
  ) +
  geom_col(alpha = 0.9, show.legend = TRUE, width = 0.75) + 
  # AJUSTE CIRÚRGICO: Mudamos para + 4.5 para afastar bem o texto do fim da barra
  geom_text(
    aes(y = media + 4.5, label = round(media, 1)), 
    size = 4.8, 
    fontface = "bold",
    color = "#2c3e50", 
    show.legend = FALSE
  ) +
  scale_fill_manual(values = cores) +
  labs(
    x = NULL, 
    y = "Expectativa de vida (anos)",
    fill = NULL
  ) +
  coord_flip() +
  theme_minimal(base_size = 14, base_family = "sans") +
  theme(
    panel.grid.major.y = element_blank(),
    panel.grid.minor = element_blank(),
    axis.text.y = element_blank(), 
    legend.position = "bottom"
  ) +
  tema_transparente

# Renderização com margem lateral expandida

ggplotly(g2, tooltip = "text", height = 520) |>
  layout(
    showlegend = TRUE,
    font = list(family = "Arial, sans-serif", size = 14),
    legend = list(
      orientation = "h",
      xanchor = "center",
      x = 0.5,
      y = -0.22,
      font = list(size = 14),
      bgcolor = "rgba(0,0,0,0)"
    ),
    autosize = TRUE,
    # Aumentamos 'r' para 75 para o número não raspar na borda direita
    margin = list(l = 15, r = 75, t = 15, b = 110),
    paper_bgcolor = "rgba(0,0,0,0)",
    plot_bgcolor  = "rgba(0,0,0,0)"
  ) |>
  config(responsive = TRUE)

# Exportação estática widescreen (16:9) para PC, fundo transparente
ggsave(
  filename = "grafico3_expectativa_regiao.png",
  plot     = g2,
  width    = 16,
  height   = 9,
  units    = "in",
  dpi      = 300,
  bg       = "transparent"
)

```
:::

::: divisor
· · ·
:::

## O mapa da desigualdade: investimento e longevidade

O mapa global de investimentos reflete diretamente as escolhas macroeconômicas de cada nação. A disparidade de tons evidencia como o financiamento da saúde se concentra no Norte Global, mas a verdadeira diferença está na forma como esse montante é gerido. Em um extremo, modelos mercadológicos, como o norte-americano, podem transformar cuidados médicos em riscos de falência pessoal. Nos Estados Unidos, uma pesquisa com pessoas que declararam falência entre 2013 e 2016 encontrou que 66,5% citaram problemas médicos, como contas ou perda de renda por doença, como contribuintes ([Himmelstein et al., 2019](https://doi.org/10.2105/AJPH.2018.304901)). No outro, países em desenvolvimento que apostam na saúde como política pública e de acesso universal, como o Brasil, parecem conseguir estender o tempo de vida de sua população, mesmo com renda limitada.

```{r}
#| label: fig-mapa-mundi
#| fig-cap: !expr paste0("Gasto em saúde per capita (US$ PPP) por país, ", ano_referencia, ".")
#| out.width: "100%"

dados_mapa <- dados_ano |>
  filter(!is.na(gasto_saude_percap), !is.na(iso3c), iso3c != "")

mapa_g4 <- plot_geo(dados_mapa, height = 500) |>
  add_trace(
    type = "choropleth",
    z = ~gasto_saude_percap,
    colorscale = paleta_mapa,
    reversescale = FALSE,
    zmin = min(dados_mapa$gasto_saude_percap, na.rm = TRUE),
    zmax = max(dados_mapa$gasto_saude_percap, na.rm = TRUE),
    locations = ~iso3c,
    text = ~paste0(
      country_pt, "<br>US$ ", format(round(gasto_saude_percap, 0), big.mark = "."),
      " per capita"
    ),
    hoverinfo = "text",
    marker = list(line = list(color = "white", width = 0.4))
  ) |>
  colorbar(title = "US$ PPP\nper capita", bgcolor = "rgba(0,0,0,0)") |>
  layout(
    autosize = TRUE,
    geo = list(
      showframe = FALSE,
      showcoastlines = FALSE,
      projection = list(type = "natural earth"),
      bgcolor = "rgba(0,0,0,0)"
    ),
    margin = list(l = 0, r = 0, t = 10, b = 0),
    paper_bgcolor = "rgba(0,0,0,0)",
    plot_bgcolor  = "rgba(0,0,0,0)"
  ) |>
  config(responsive = TRUE)

mapa_g4
```

Se o mapa anterior mostra onde o dinheiro em saúde está, o mapa abaixo mostra onde a vida está. A distribuição da expectativa de vida ao nascer desenha um mundo profundamente desigual: enquanto nações do Norte Global consolidam longevidades próximas dos 80 anos, grande parte da África Subsaariana e do Sul da Ásia ainda luta para superar os 65. O contraste não é acidental: ele acompanha décadas de diferenças de investimento em saúde e de acesso a políticas públicas.

```{r}
#| label: fig-mapa-expectativa
#| fig-cap: !expr paste0("Expectativa de vida ao nascer (anos) por país, ", ano_referencia, ".")
#| out.width: "100%"

dados_mapa_ev <- dados_ano |>
  filter(!is.na(expectativa_vida), !is.na(iso3c), iso3c != "")

mapa_g5 <- plot_geo(dados_mapa_ev, height = 500) |>
  add_trace(
    type = "choropleth",
    z = ~expectativa_vida,
    colorscale = paleta_ev,
    reversescale = FALSE,
    zmin = 50,
    zmax = 85,
    locations = ~iso3c,
    text = ~paste0(
      country_pt, "<br>", round(expectativa_vida, 1), " anos"
    ),
    hoverinfo = "text",
    marker = list(line = list(color = "white", width = 0.4))
  ) |>
  colorbar(title = "Anos", bgcolor = "rgba(0,0,0,0)") |>
  layout(
    autosize = TRUE,
    geo = list(
      showframe = FALSE,
      showcoastlines = FALSE,
      projection = list(type = "natural earth"),
      bgcolor = "rgba(0,0,0,0)"
    ),
    margin = list(l = 0, r = 0, t = 10, b = 0),
    paper_bgcolor = "rgba(0,0,0,0)",
    plot_bgcolor  = "rgba(0,0,0,0)"
  ) |>
  config(responsive = TRUE)

mapa_g5
```

::: {.callout-note title="Nota metodológica"}
Esta é uma análise descritiva e exploratória, sem modelagem inferencial: o modelo log-linear explica 71% da variação da expectativa de vida, e as linhas de tendência mostram associação, não causa e efeito. A classificação dos sistemas em universal, seguro social e mercado foi feita manualmente para 72 países, adaptada da OMS (2010) e de Reid; os demais (a maioria da base) aparecem como "não classificado", e as formas dos pontos devem ser lidas como ilustração. Parte dos dados é reportada pelos governos, e a mortalidade infantil e a expectativa de vida não são medidas independentes.
:::

## Conclusão: A saúde pública como direito inalienável

Os dados examinados nesta investigação sugerem que o investimento em saúde pública e universal está associado a melhores resultados de longevidade e merece ser visto como política de proteção social, e não apenas como gasto financeiro. Embora o volume de recursos seja importante, a forma de organizá-los e distribuí-los também importa: entre países com gasto per capita parecido, encontrei diferenças de quase 20 anos de expectativa de vida. O modelo de financiamento pesa, mas não determina sozinho o resultado: há países de gasto alto com resultados aquém do esperado e países de gasto moderado acima do esperado. No Brasil, a garantia estatal representada pelo SUS ajuda a impedir que a longevidade seja um privilégio dos mais abastados.

Mas uma pergunta incômoda persiste: **mesmo com o SUS, por que a desigualdade persiste? Por que pobres vivem menos e ricos vivem mais?**

A resposta não está no sistema de saúde em si, mas na estrutura econômica que o cerca. A saúde universal é um **escudo**, não uma solução mágica. Ela mitiga os efeitos da desigualdade, mas não elimina suas causas. A distinção entre um "Brasil oficial" e um "Brasil real", cara a Ariano Suassuna, ajuda a entender esse quadro: no Brasil, pessoas em situação de pobreza extrema, moradores de periferias sem saneamento, trabalhadores expostos a riscos ambientais e populações negras e indígenas ainda enfrentam barreiras estruturais que o atendimento médico sozinho não derruba ([Neri, 2002](https://www.scielo.br/j/csp); [Ferreira Junior et al., 2013](https://periodicos.ufjf.br/index.php/aps)). O SUS garante o direito à consulta, mas não garante que o paciente chegue ao posto de saúde alimentado, com transporte público funcionando e sem medo da violência no caminho.

Proteger, financiar e fortalecer a saúde pública gratuita é um caminho central para que o direito à vida não dependa da capacidade de pagamento de cada cidadão. Mas a longevidade plena exige mais: exige que o Estado atue simultaneamente sobre os determinantes sociais da saúde — moradia digna, alimentação, saneamento, educação de qualidade e redução da violência — sem os quais até o sistema público mais robusto do mundo segue lutando contra um rio de desigualdade que nasce muito antes da porta do hospital.
