---
title: "O custo da vida: por que a saúde pública universal salva mais do que o mercado"
subtitle: "Uma investigação sobre o papel do Estado na longevidade global com dados do Banco Mundial"
author: "Júlia Nogueira Morais"
date: today
date-format: "DD [de] MMMM [de] YYYY"
lang: pt
format:
  html:
    toc: false
    toc-title: "Nesta reportagem"
    fig-cap-location: bottom
    code-fold: false
    embed-resources: true
    include-in-header:
      - text: |
          <style>
          .plotly.html-widget {
            width: 100% !important;
            height: auto !important;
            aspect-ratio: 16 / 9;
          }
          @media (max-width: 900px) {
            .plotly.html-widget {
              aspect-ratio: 4 / 3;
            }
          }
          @media (max-width: 600px) {
            .plotly.html-widget {
              aspect-ratio: 3 / 4;
            }
          }
          </style>
execute:
  echo: false
  warning: false
  message: false
---
::: {.orientacao-meta}
<span class="heading">Orientação</span>
Prof. Guaraci Requena
:::

```{r}
#| label: setup
library(WDI)
library(ggplot2)
library(dplyr)
library(plotly)
library(scales)
library(viridisLite)
library(ggrepel)
library(countrycode)
library(jsonlite)

dados <- read.csv("dados_saude_mundo.csv", stringsAsFactors = FALSE)
dados <- dados |>
  mutate(
    country_pt = countrycode(iso3c, origin = "iso3c", destination = "cldr.name.pt", warn = FALSE),
    country_pt = ifelse(is.na(country_pt), country, country_pt)
  )

dados <- dados |>
  mutate(region = recode(region, "East Asia & Pacific" = "Leste Asiático", "Europe & Central Asia" = "Europa e Ásia Central", "Latin America & Caribbean" = "América Latina e Caribe", "Middle East & North Africa" = "Oriente Médio e Norte da África", "Middle East, North Africa, Afghanistan & Pakistan" = "Oriente Médio e Norte da África", "North America" = "América do Norte", "South Asia" = "Sul da Ásia", "Sub-Saharan Africa" = "África Subsaariana"))

ano_referencia <- 2022
dados_ano <- dados |> filter(year == ano_referencia, region != "Aggregates")
ordem_regioes <- c("África Subsaariana", "Sul da Ásia", "Oriente Médio e Norte da África", "Leste Asiático", "América Latina e Caribe", "Europa e Ásia Central", "América do Norte")
dados_ano <- dados_ano |> mutate(region = factor(region, levels = ordem_regioes))

cores_base <- setNames(viridis(7, option = "D", direction = -1, end = 0.85), ordem_regioes)

# ------------------------------------------------------------------
# Paletas de cor para os gráficos 1, 2 e 3 (uma cor por região)
# cores_claro  -> usada quando o site está no tema CLARO (viridis original, escura)
# cores_escuro -> usada quando o site está no tema ESCURO (mesma viridis, clareada)
# A troca entre as duas acontece sozinha no navegador (ver chunk "script-paleta-tema"
# logo abaixo) -- não precisa mexer em nada aqui na mão.

# Clareia um hex misturando com branco, preservando o matiz (sem precisar de pacote extra)
clarear <- function(cor, quantidade = 0.40) {
  colorRampPalette(c(cor, "white"))(100)[round(quantidade * 100)]
}

cores_claro  <- cores_base
cores_escuro <- setNames(sapply(cores_base, clarear, quantidade = 0.40), ordem_regioes)

# Paleta de partida pros gráficos (o script logo abaixo corrige assim que a página carrega)
cores <- cores_claro

# ------------------------------------------------------------------
# Paleta do mapa (Gráfico 4): agora como escala explícita claro -> escuro
# posição 0 = menor gasto (mais claro) | posição 1 = maior gasto (mais escuro)
# Isso garante que América do Norte/Europa (maiores gastos) fiquem sempre
# na cor mais escura, e países de menor gasto fiquem na mais clara -- sem
# depender do comportamento de nomes de paleta do RColorBrewer.
paleta_mapa_claro <- list(
  list(0,    "#FFFFD9"),
  list(0.2,  "#C7E9B4"),
  list(0.4,  "#7FCDBB"),
  list(0.6,  "#41B6C4"),
  list(0.8,  "#225EA8"),
  list(1,    "#081D58")
)

paleta_mapa_escuro <- list(
  list(0,    "#DBEAFE"),
  list(0.25, "#93C5FD"),
  list(0.5,  "#60A5FA"),
  list(0.75, "#3B82F6"),
  list(1,    "#2563EB")
)

paleta_mapa <- paleta_mapa_claro

# Tema reutilizável: fundo 100% transparente em todos os gráficos ggplot2
tema_transparente <- theme(
  panel.background      = element_rect(fill = "transparent", colour = NA),
  plot.background       = element_rect(fill = "transparent", colour = NA),
  legend.background     = element_rect(fill = "transparent", colour = NA),
  legend.box.background = element_rect(fill = "transparent", colour = NA)
)
```

```{r}
#| label: script-paleta-tema
#| results: asis

cat(sprintf(
  '<script>
  const paletteLight = %s;
  const paletteDark = %s;
  const mapaClaroEscala  = [[0,"#FFFFD9"],[0.2,"#C7E9B4"],[0.4,"#7FCDBB"],[0.6,"#41B6C4"],[0.8,"#225EA8"],[1,"#081D58"]];
  const mapaEscuroEscala = [[0,"#DBEAFE"],[0.25,"#93C5FD"],[0.5,"#60A5FA"],[0.75,"#3B82F6"],[1,"#2563EB"]];

  // Normaliza qualquer cor hex pros 6 dígitos reais, ignorando um
  // eventual canal de transparência extra (o viridis() do R sempre
  // gera cores de 8 dígitos, tipo #440154FF -- isso quebrava a comparação)
  function normalizarHex(hex) {
    return "#" + String(hex).replace("#", "").slice(0, 6).toUpperCase();
  }

  const claroParaEscuro = {};
  Object.keys(paletteLight).forEach(function (regiao) {
    claroParaEscuro[normalizarHex(paletteLight[regiao])] = paletteDark[regiao];
  });

  function temaAtual() {
    return document.body.classList.contains("quarto-dark") ? "dark" : "light";
  }

  function hexParaRgb(hex) {
    const limpo = normalizarHex(hex).replace("#", "");
    const num = parseInt(limpo, 16);
    return [(num >> 16) & 255, (num >> 8) & 255, num & 255];
  }

  function paraHex(r, g, b) {
    return "#" + [r, g, b].map(function (v) {
      return Math.round(v).toString(16).padStart(2, "0");
    }).join("").toUpperCase();
  }

  function decompor(cor) {
    if (!cor) return null;
    const m = String(cor).match(/rgba?\\(([^)]+)\\)/);
    if (m) {
      const partes = m[1].split(",").map(function (s) { return parseFloat(s.trim()); });
      return { hex: paraHex(partes[0], partes[1], partes[2]), alpha: partes.length === 4 ? partes[3] : 1 };
    }
    if (String(cor)[0] === "#") {
      const rgb = hexParaRgb(cor);
      return { hex: paraHex(rgb[0], rgb[1], rgb[2]), alpha: 1 };
    }
    return null;
  }

  function corParaTema(corOriginal, escuro) {
    const info = decompor(corOriginal);
    if (!info) return corOriginal;
    if (!escuro) return corOriginal;
    const alvo = claroParaEscuro[info.hex];
    if (!alvo) return corOriginal;
    const rgb = hexParaRgb(alvo);
    return "rgba(" + rgb[0] + "," + rgb[1] + "," + rgb[2] + "," + info.alpha + ")";
  }

  function clonarCor(cor) {
    return Array.isArray(cor) ? cor.slice() : cor;
  }

  function capturarOriginal(gd) {
    return gd.data.map(function (trace) {
      return {
        marker: trace.marker ? clonarCor(trace.marker.color) : undefined,
        line: trace.line ? trace.line.color : undefined,
        textfont: trace.textfont ? trace.textfont.color : undefined
      };
    });
  }

  function aplicarPaletaNosGraficos() {
    const escuro = temaAtual() === "dark";
    const escalaMapa = escuro ? mapaEscuroEscala : mapaClaroEscala;

    document.querySelectorAll(".plotly.html-widget").forEach(function (gd) {
      if (!gd.data || !window.Plotly) return;

      if (!gd.__coresOriginais) {
        gd.__coresOriginais = capturarOriginal(gd);
      }
      const originais = gd.__coresOriginais;
      // NOVO --- cor da grade e dos títulos/eixos, ajustada ao tema
      if (gd.layout && gd.layout.xaxis) {
        const corGrade = escuro ? "rgba(255,255,255,0.08)" : "rgba(0,0,0,0.10)";
        const corTexto = escuro ? "#d8d5cc" : "#2c2c2c";
        Plotly.relayout(gd, {
          "xaxis.gridcolor": corGrade,
          "yaxis.gridcolor": corGrade,
          "xaxis.title.font.color": corTexto,
          "yaxis.title.font.color": corTexto,
          "xaxis.tickfont.color": corTexto,
          "yaxis.tickfont.color": corTexto
        });
      }

      gd.data.forEach(function (trace, i) {
        if (trace.type === "choropleth") {
          Plotly.restyle(gd, { colorscale: [escalaMapa] }, [i]);
          return;
        }

        const orig = originais[i];
        if (!orig) return;
        const updates = {};

        if (orig.marker !== undefined) {
          updates["marker.color"] = [Array.isArray(orig.marker)
            ? orig.marker.map(function (c) { return corParaTema(c, escuro); })
            : corParaTema(orig.marker, escuro)];
        }
        if (orig.line !== undefined) {
          updates["line.color"] = corParaTema(orig.line, escuro);
        }
        if (orig.textfont !== undefined) {
          updates["textfont.color"] = corParaTema(orig.textfont, escuro);
        }

        if (Object.keys(updates).length > 0) {
          Plotly.restyle(gd, updates, [i]);
        }
      });
    });
  }

  function redimensionarGraficos() {
    document.querySelectorAll(".plotly.html-widget").forEach(function (gd) {
      if (window.Plotly && gd.data) {
        Plotly.Plots.resize(gd);
      }
    });
  }

  window.addEventListener("load", function () {
    aplicarPaletaNosGraficos();
    redimensionarGraficos();
    setTimeout(redimensionarGraficos, 300);
    setTimeout(redimensionarGraficos, 1000);

    const observer = new MutationObserver(function () {
      aplicarPaletaNosGraficos();
      redimensionarGraficos();
    });
    observer.observe(document.body, {
      attributes: true,
      attributeFilter: ["class"]
    });

    window.addEventListener("resize", redimensionarGraficos);
  });
  </script>',
  toJSON(as.list(cores_claro), auto_unbox = TRUE),
  toJSON(as.list(cores_escuro), auto_unbox = TRUE)
))
```

::: kicker
Análise de Dados · Saúde Global
:::

## Viver mais é um direito ou um mercado?

Em `r ano_referencia`, um recém-nascido em Serra Leoa podia esperar viver cerca de 30 anos a menos do que uma criança nascida no Japão. No entanto, essa abissal diferença global na expectativa de vida não se resume à renda bruta de uma nação ou à riqueza individual de seus cidadãos: ela reflete, acima de tudo, a escolha política de garantir a saúde como um direito humano universal ou de tratá-la como uma mercadoria.

A partir de dados do Banco Mundial (World Development Indicators), esta investigação analisa a relação entre o investimento em saúde por habitante, a longevidade e a mortalidade em `r nrow(dados_ano |> filter(!is.na(gasto_saude_percap), !is.na(expectativa_vida)))` países. O objetivo é responder a uma provocação central: até que ponto o dinheiro compra tempo de vida e por que os sistemas públicos e universais entregam retornos sociais muito superiores aos modelos privados?

```{r}

#| label: fig-gasto-expectativa
#| fig-cap: !expr paste0("Gasto em saúde per capita (US$ PPP, escala log) x expectativa de vida ao nascer, ", ano_referencia, ". Cada ponto é um país; a linha mostra a tendência geral.")
#| out.width: "100%"

# 1. Garante que a tabela de alinhamento dos 4 países está criada corretamente
paises_destaque <- data.frame(
  country = c("Brazil", "United States", "China", "Cuba"),
  label_grafico = c("Brasil", "EUA", "China", "Cuba"),
  stringsAsFactors = FALSE
)

dados_g1 <- dados_ano |>
  filter(!is.na(expectativa_vida), !is.na(gasto_saude_percap), expectativa_vida >= 30)

# 2. RECALIBRAÇÃO DAS COORDENADAS PARA OS ESPAÇOS EM BRANCO
destaque_g1 <- dados_g1 |> 
  filter(country %in% paises_destaque$country) |> 
  left_join(paises_destaque, by = "country") |> 
  mutate(
   # Move os textos para longe dos aglomerados de bolinhas    
    x_txt = case_when(
      country == "Brazil"        ~ gasto_saude_percap * 0.38, # Recuado para a esquerda      
      country == "United States" ~ gasto_saude_percap * 1.60, # Mantido (já estava bom)      
      country == "China"         ~ gasto_saude_percap * 0.35, # Mantido (já estava bom)      
      country == "Cuba"          ~ gasto_saude_percap * 0.22, # Empurrado bem para a esquerda (zona limpa)      
      TRUE                       ~ gasto_saude_percap    ),     
    y_txt = case_when(
      country == "Brazil"        ~ expectativa_vida - 10.0, # Jogado bem para baixo no vazio      
      country == "United States" ~ expectativa_vida - 4.5,  # Mantido      
      country == "China"         ~ expectativa_vida + 4.5,  # Mantido      
      country == "Cuba"          ~ expectativa_vida + 6.5,  # Jogado bem para cima no topo esquerdo      
      TRUE                       ~ expectativa_vida    ),     # Ajusta o início da linha de apontamento para sair do texto perfeitamente    
    x_linha = case_when(
      country == "Brazil"        ~ x_txt * 1.20,      
      country == "United States" ~ x_txt * 0.85,      
      country == "China"         ~ x_txt * 1.15,      
      country == "Cuba"          ~ x_txt * 1.25,      
      TRUE                       ~ x_txt    ),    
    y_linha = case_when(
      country == "Brazil"        ~ y_txt + 0.6,      
      country == "United States" ~ y_txt + 0.6,      
      country == "China"         ~ y_txt - 0.6,      
      country == "Cuba"          ~ y_txt - 0.6,      
      TRUE                       ~ y_txt    ) 
    )


# 3. Montagem do Gráfico
g1 <- ggplot(
  dados_g1,
  aes(
    x = gasto_saude_percap, y = expectativa_vida, color = region,
    text = paste(
      "País:", country_pt, "\nRegião:", region,
      "\nGasto:", round(gasto_saude_percap, 1), "US$",
      "\nExpectativa:", round(expectativa_vida, 1), "anos"
    )
  )
) +
  geom_point(alpha = 0.7, size = 2.5) +
  scale_color_manual(values = cores) +
  scale_x_log10(
    breaks = c(50, 100, 200, 500, 1000, 2000, 5000, 10000),
    labels = comma
  ) +
  geom_smooth(
    method = "lm", color = "#88888889", se = FALSE, alpha = 0.2,
    inherit.aes = FALSE,
    aes(x = gasto_saude_percap, y = expectativa_vida)
  ) +

  # Linhas elegantes de apontamento (puxam a cor da região da bolinha)
  geom_segment(
    data = destaque_g1,
    aes(x = x_linha, y = y_linha, xend = gasto_saude_percap, yend = expectativa_vida, color = region),
    inherit.aes = FALSE, alpha = 0.5, size = 0.5, show.legend = FALSE
  ) +

  # Nomes dos países flutuando nas zonas limpas (também com a cor combinando)
  geom_text(
    data = destaque_g1,
    aes(x = x_txt, y = y_txt, label = label_grafico, color = region),
    inherit.aes = FALSE, fontface = "bold", size = 3.8, show.legend = FALSE
  ) +
  labs(
    x = "Gasto em saúde per capita (US$ PPP) -- escala log",
    y = "Expectativa de vida (anos)",
    caption = "Fonte: World Bank -- World Development Indicators"
  ) +
  theme_minimal(base_size = 13) +
  theme(legend.position = "bottom", legend.title = element_blank()) +
  tema_transparente

ggplotly(g1, tooltip = "text", height = 520) |>
  layout(
    showlegend    = FALSE,
    autosize      = TRUE,
    paper_bgcolor = "rgba(0,0,0,0)",
    plot_bgcolor  = "rgba(0,0,0,0)",
    legend        = list(bgcolor = "rgba(0,0,0,0)")
  ) |>
  config(responsive = TRUE)

# Exportação estática widescreen (16:9) para PC, fundo transparente
ggsave(
  filename = "grafico1_gasto_expectativa.png",
  plot     = g1,
  width    = 16,
  height   = 9,
  units    = "in",
  dpi      = 300,
  bg       = "transparent"
)
```

A trajetória da longevidade global não desenha uma reta contínua, mas uma curva logarítmica acentuada. Os primeiros investimentos em saúde pública — saneamento, vacinação e atenção básica — proporcionam saltos gigantescos na expectativa de vida a custos relativamente baixos. Contudo, após certo patamar financeiro, a curva desacelera.

A grande questão revelada pelos dados é: quem se beneficia desses investimentos? Quando a saúde é estruturada como um bem público universal, cada dólar investido é otimizado para salvar vidas. Quando o sistema é guiado pelo lucro, somas astronômicas são consumidas por despesas administrativas e margens privadas, sem se traduzir em ganhos equivalentes de vida para a população.

::: {.callout-note title="Brasil: A Vitória do Acesso Universal (SUS)"}
Com o Sistema Único de Saúde (SUS), o Brasil realiza o feito histórico de garantir atenção integral a mais de 200 milhões de cidadãos. Mesmo enfrentando um subfinanciamento estrutural sistemático, o país se posiciona exatamente sobre a linha de tendência global, provando que um modelo 100% público, gratuito e universal é capaz de entregar alta eficiência social e equidade, cobrindo da vacinação primária a transplantes complexos.
:::

::: {.callout-note title="Estados Unidos: A Ineficiência do Mercado"}
Sendo a nação que mais gasta em saúde per capita no planeta, os EUA figuram bem abaixo da linha de tendência esperada para o seu nível de investimento. O predomínio do modelo privado fragmentado inflaciona os custos de medicamentos e procedimentos, gera burocracia excessiva e exclui dezenas de milhões de pessoas da cobertura básica, demonstrando que gastar muito não significa proteger a população.
:::

::: {.callout-note title="China: Expansão do Estado na Proteção Social"}
Nas últimas décadas, a China promoveu reformas massivas para reconstruir seu sistema de proteção social, expandindo o seguro básico de saúde público para mais de 95% de seus habitantes. Essa forte presença estatal impulsionou a expectativa de vida do país para patamares comparáveis aos de economias desenvolvidas.
:::

::: {.callout-note title="Cuba: A Atenção Primária Como Pilar Estatal"}
Apesar das severas restrições econômicas e do baixo PIB per capita, Cuba atinge marcas de longevidade equivalentes às dos países mais ricos do mundo. O resultado demonstra a força de uma rede de saúde totalmente pública, preventiva e com forte inserção comunitária.
:::

::: divisor
· · ·
:::

## Duas faces da mesma moeda: do nascimento ao envelhecimento

Quando olhamos para a curva ascendente da longevidade (Gráfico 1) e para a queda acentuada da mortalidade infantil (Gráfico 2), fica evidente que os dois gráficos se completam de forma direta. Eles contam a mesma história sob ângulos complementares: o aumento da esperança de vida no topo é o resultado direto do combate às mortes precoces na base. Nenhum país consegue oferecer uma vida longa à sua população adulta se, primeiro, não garantir que suas crianças sobrevivam ao primeiro ano de vida.

Enquanto a expectativa de vida exige décadas para acumular ganhos significativos, a mortalidade infantil despenca rapidamente com os primeiros investimentos em saúde pública. Salvar recém-nascidos de diarreias, pneumonias e infecções evitáveis não exige tecnologias hospitalares caras e privadas, mas sim o arroz com feijão da saúde pública: água tratada, pré-natal, acompanhamento familiar e vacina no braço. É essa base sólida, foco principal de sistemas universais como o SUS, que "destrava" o indicador e impulsiona a expectativa de vida do país para patamares elevados.

```{r}
#| label: fig-pib-mortalidade
#| fig-cap: "Gasto em saúde per capita (US$ PPP) x Taxa de mortalidade infantil, 2022."
#| out.width: "100%"

library(ggrepel)

# CRIA a base de dados do gráfico 3 (isso estava faltando e causava o erro)
dados_g3 <- dados_ano |>
  filter(!is.na(mortalidade_infantil), !is.na(gasto_saude_percap), mortalidade_infantil > 0)

# 1. Países que vão ganhar rótulo visível
paises_destaque <- data.frame(
  country = c("Brazil", "United States", "China", "Cuba"),
  label_grafico = c("Brasil", "EUA", "China", "Cuba"),
  stringsAsFactors = FALSE
)

destaque_g3 <- dados_g3 |> 
  filter(country %in% paises_destaque$country) |> 
  left_join(paises_destaque, by = "country") |> 
  mutate(
    x_txt = case_when(
      country == "Brazil"        ~ gasto_saude_percap * 0.40, 
      country == "United States" ~ gasto_saude_percap * 1.65, 
      country == "China"         ~ gasto_saude_percap * 0.35,
      country == "Cuba"          ~ gasto_saude_percap * 2.2, 
      TRUE                       ~ gasto_saude_percap
    ),
    y_txt = case_when(
      country == "Brazil"        ~ mortalidade_infantil * 2.6, 
      country == "United States" ~ mortalidade_infantil * 2.8, 
      country == "China"         ~ mortalidade_infantil * 0.38, 
      country == "Cuba"          ~ mortalidade_infantil * 1.4, 
      TRUE                       ~ mortalidade_infantil
    ),
    x_linha = case_when(
      country == "Brazil"        ~ x_txt * 1.15,
      country == "United States" ~ x_txt * 0.85,
      country == "China"         ~ x_txt * 1.15,
      country == "Cuba"          ~ x_txt * 0.55,
      TRUE                       ~ x_txt
    ),
    y_linha = case_when(
      country == "Brazil"        ~ y_txt * 0.8,
      country == "United States" ~ y_txt * 0.8,
      country == "China"         ~ y_txt * 1.2,
      country == "Cuba"          ~ y_txt * 0.75,
      TRUE                       ~ y_txt
    )
  )

g3 <- ggplot(
  dados_g3,
  aes(
    x = gasto_saude_percap, y = mortalidade_infantil, color = region,
    text = paste(
      "País:", country_pt, "\nRegião:", region,
      "\nGasto:", round(gasto_saude_percap, 1), "US$",
      "\nMortalidade:", round(mortalidade_infantil, 1), "por 1.000"
    )
  )
) +
  geom_point(alpha = 0.7, size = 2.5, show.legend = FALSE) +
  scale_color_manual(values = cores) +
  scale_x_log10(labels = comma) +
  scale_y_log10() +
  geom_smooth(
    method = "lm", color = "#88888889", se = FALSE, alpha = 0.2,
    inherit.aes = FALSE,
    aes(x = gasto_saude_percap, y = mortalidade_infantil)
  ) +
  geom_segment(
    data = destaque_g3,
    aes(x = x_linha, y = y_linha, xend = gasto_saude_percap, yend = mortalidade_infantil, color = region),
    inherit.aes = FALSE, alpha = 0.5, size = 0.5, show.legend = FALSE
  ) +
  geom_text(
    data = destaque_g3,
    aes(x = x_txt, y = y_txt, label = label_grafico, color = region),
    inherit.aes = FALSE, fontface = "bold", size = 3.8, show.legend = FALSE
  ) +
  labs(
    x = "Gasto em saúde per capita (US$ PPP) -- escala log",
    y = "Mortalidade infantil (por 1.000 nascidos vivos) -- escala log"
  ) +
  theme_minimal(base_size = 14, base_family = "sans") +
  theme(
    panel.grid.minor = element_blank(),
    legend.position = "none"
  ) +
  tema_transparente

ggplotly(g3, tooltip = "text", height = 520) |>
  layout(
    showlegend    = FALSE,
    autosize      = TRUE,
    paper_bgcolor = "rgba(0,0,0,0)",
    plot_bgcolor  = "rgba(0,0,0,0)",
    legend        = list(bgcolor = "rgba(0,0,0,0)")
  ) |>
  config(responsive = TRUE)

# Exportação estática widescreen (16:9) para PC, fundo transparente
ggsave(
  filename = "grafico2_gasto_mortalidade.png",
  plot     = g3,
  width    = 16,
  height   = 9,
  units    = "in",
  dpi      = 300,
  bg       = "transparent"
)
```

::: divisor
· · ·
:::

## A geopolítica do envelhecimento

A análise regional explicita a brutal desigualdade global nas condições de sobrevivência. Enquanto os países da América do Norte e da Europa desfrutam de redes consolidadas de bem-estar social e envelhecimento protegido, regiões submetidas a crises de financiamento e desmonte estatal sofrem com a perda prematura de vidas.

```{r}

#| label: fig-expectativa-regiao
#| fig-cap: !expr paste0("Expectativa de vida média por região do mundo, ", ano_referencia, ".")
#| out.width: "100%"



g2 <- dados_ano |>
  filter(!is.na(region), !is.na(expectativa_vida)) |>
  group_by(region) |>
  summarise(media = mean(expectativa_vida, na.rm = TRUE), .groups = "drop") |>
  ggplot(
    aes(
      x = reorder(region, media), y = media, fill = region,
      text = paste("Região:", region, "\nMédia:", round(media, 1), "anos")
    )
  ) +
  geom_col(alpha = 0.9, show.legend = TRUE, width = 0.75) + 
  # AJUSTE CIRÚRGICO: Mudamos para + 4.5 para afastar bem o texto do fim da barra
  geom_text(
    aes(y = media + 4.5, label = round(media, 1)), 
    size = 4.8, 
    fontface = "bold",
    color = "#2c3e50", 
    show.legend = FALSE
  ) +
  scale_fill_manual(values = cores) +
  labs(
    x = NULL, 
    y = "Expectativa de vida (anos)",
    fill = NULL
  ) +
  coord_flip() +
  theme_minimal(base_size = 14, base_family = "sans") +
  theme(
    panel.grid.major.y = element_blank(),
    panel.grid.minor = element_blank(),
    axis.text.y = element_blank(), 
    legend.position = "bottom"
  ) +
  tema_transparente

# Renderização com margem lateral expandida

ggplotly(g2, tooltip = "text", height = 520) |>
  layout(
    showlegend = TRUE,
    font = list(family = "Arial, sans-serif", size = 14),
    legend = list(
      orientation = "h",
      xanchor = "center",
      x = 0.5,
      y = -0.22,
      font = list(size = 14),
      bgcolor = "rgba(0,0,0,0)"
    ),
    autosize = TRUE,
    # Aumentamos 'r' para 75 para o número não raspar na borda direita
    margin = list(l = 15, r = 75, t = 15, b = 110),
    paper_bgcolor = "rgba(0,0,0,0)",
    plot_bgcolor  = "rgba(0,0,0,0)"
  ) |>
  config(responsive = TRUE)

# Exportação estática widescreen (16:9) para PC, fundo transparente
ggsave(
  filename = "grafico3_expectativa_regiao.png",
  plot     = g2,
  width    = 16,
  height   = 9,
  units    = "in",
  dpi      = 300,
  bg       = "transparent"
)

```

::: divisor
· · ·
:::

## O mapa da desigualdade em saúde

O mapa global de investimentos reflete diretamente as escolhas macroeconômicas de cada nação. A disparidade de tons evidencia como o financiamento da saúde se concentra no Norte Global, mas a verdadeira diferença está na forma como esse montante é gerido.

```{r}
#| label: fig-mapa-mundi
#| fig-cap: !expr paste0("Gasto em saúde per capita (US$ PPP) por país, ", ano_referencia, ".")
#| out.width: "100%"

dados_mapa <- dados_ano |>
  filter(!is.na(gasto_saude_percap), !is.na(iso3c), iso3c != "")

mapa_g4 <- plot_geo(dados_mapa, height = 500) |>
  add_trace(
    type = "choropleth",
    z = ~gasto_saude_percap,
    colorscale = paleta_mapa,
    reversescale = FALSE,
    zmin = min(dados_mapa$gasto_saude_percap, na.rm = TRUE),
    zmax = max(dados_mapa$gasto_saude_percap, na.rm = TRUE),
    locations = ~iso3c,
    text = ~paste0(
      country_pt, "<br>US$ ", format(round(gasto_saude_percap, 0), big.mark = "."),
      " per capita"
    ),
    hoverinfo = "text",
    marker = list(line = list(color = "white", width = 0.4))
  ) |>
  colorbar(title = "US$ PPP\nper capita", bgcolor = "rgba(0,0,0,0)") |>
  layout(
    autosize = TRUE,
    geo = list(
      showframe = FALSE,
      showcoastlines = FALSE,
      projection = list(type = "natural earth"),
      bgcolor = "rgba(0,0,0,0)"
    ),
    margin = list(l = 0, r = 0, t = 10, b = 0),
    paper_bgcolor = "rgba(0,0,0,0)",
    plot_bgcolor  = "rgba(0,0,0,0)"
  ) |>
  config(responsive = TRUE)

mapa_g4
```

Em um extremo, modelos mercadológicos, como o norte-americano, transformam cuidados médicos em riscos de falência pessoal. No outro, países em desenvolvimento que apostam na saúde como política pública e de acesso universal, como o Brasil, conseguem romper a barreira do subdesenvolvimento social para estender o tempo de vida de sua população.

## Conclusão: A saúde pública como direito inalienável

Os dados examinados nesta investigação apontam para uma conclusão inequívoca: o investimento em saúde pública e universal não é um gasto financeiro, mas o mecanismo mais poderoso de redistribuição de renda e justiça social que uma sociedade pode construir.

Embora o volume de recursos seja importante, a sua orientação ideológica e operacional é determinante. O mercado provou ser incapaz de distribuir cuidados médicos de forma justa ou eficiente. É a garantia estatal, representada no Brasil pelo SUS, que impede que a longevidade seja um privilégio dos mais abastados. Proteger, financiar e fortalecer a saúde pública gratuita é o único caminho comprovado para que o direito à vida não dependa da capacidade de pagamento de cada cidadão.
